【裁判字號】    89,台上,5996
【裁判日期】    891011
【裁判案由】    違反毒品危害防制條例
【裁判全文】
最高法院刑事判決                              八十九年度台上字第五九九六號
    上  訴  人  乙○○
                甲○○
                丙  ○
右上訴人等因違反毒品危害防制條例案件，不服台灣高等法院中華民國八十九年六月
二十八日第二審更審判決（八十八年度上重更(一)字第四七號，起訴案號：台灣台北地
方法院檢察署八十七年度偵字第四○五○、四○五一、四○五二、四○五三、六六四
九號），提起上訴，本院判決如左：
    主  文
原判決關於乙○○部分撤銷，發回台灣高等法院。
其他上訴駁回。
    理  由
一、發回部分：
本件原判決認定：上訴人乙○○與香港籍綽號「阿 KEN」之成年男子於民國八十七年
二月初，謀議由乙○○負責將海洛因、安非他命私運進入台灣，「阿 KEN」則給予乙
○○每箱毒品港幣五十萬元之代價。乙○○即於二月十六日赴大陸深圳將紙箱十只交
予「阿 KEN」指定綽號「Ｂ仔」之成年人，同月十八日，「Ｂ仔」將五箱已裝妥毒品
之紙箱交付乙○○，乙○○旋連同其他三九五箱海蜇皮運至廣東澳頭港，其中裝毒品
之紙箱外包裝上標示「Ａ」，裝海蜇皮者標示「Ａ」，委託陳金有安排私運至基隆市
○○○路三三○號和泰製冰有限公司（下稱和泰公司），運費新台幣（下同）四十萬
元。陳金有乃聯絡上訴人丙○表明要私運一批海蜇皮至台灣，並談妥運費以每公斤十
五元計算共十三萬五千元。二十日，丙○囑已出海作業之泉宏八號船長黃慶祥前往廣
東澳頭港與陳金有聯絡，二十一日，泉宏八號漁船未經許可抵達廣東澳頭港，二十二
日，泉宏八號接取該三百九十五箱海蜇皮及五箱毒品後返回台灣。陳金有即告知乙○
○貨將抵達，並囑丙○將貨運抵和泰公司。二十三日，乙○○自香港搭機來台，立即
聯絡遠住高雄之上訴人甲○○會面，告以走私安非他命進來，需其開車運送。二十四
日，乙○○與「阿 KEN」聯絡，得悉負責接運毒品之林紀文電話號碼，並約定見面時
互以「阿 BEN」稱呼對方，四人即以保密性較高之香港GSM 國際漫遊電話互相聯絡，
當晚乙○○與林紀文相約見面，要求林紀文提供車輛，林紀文明知乙○○等走私安非
他命，仍同意代為租車。二十五日凌晨，泉宏八號返抵野柳港，丙○僱車將該三百九
十五箱海蜇皮及五箱毒品運至和泰公司之冷凍庫存放，同日上午八時五十分，林紀文
向新莊市正揚小客車租賃公司租用ＨＶ九四八○號小客車，並配打備用鑰匙一支，於
十時三十分許在遠東國際大飯店旁將該車行照、備用鑰匙交予乙○○，約定載運毒品
後駛至基隆市○○路一七七號基隆保齡球館停車場轉手。甲○○旋駕該車載送乙○○
抵達和泰公司，並續駕該車至基隆市區購買大鎖後於十二時三十分返回，二人於下午
一時十分貨放入冷凍庫存放後即進入二一○冷凍庫中找尋外包裝上有「Ａ」字樣之五
箱毒品，下午二時二十五分許，乙○○、甲○○將該五箱毒品放入車後行李箱正欲離
去時，被調查人員當場查獲，並扣得該五箱毒品，計海洛因磚六十六塊 (淨重二三○
七四‧九七公克) 、安非他命三十七袋（淨重七十五‧九九公斤）及海蜇皮三百九十
五箱（重七九○○公斤，完稅價格為五十二萬一千零八十四元），同時在乙○○配合
下捕獲林紀文，起出其丟棄之小客車鑰匙。另扣得供走私使用之行動電話等物如原判
決附表所示等情。因而撤銷第一審關於乙○○部分之判決，改判論處乙○○共同運輸
毒品罪刑，固非無見。
惟查刑事被告在訴訟上有依賴律師為其辯護之權，其功能在使被告充分行使防禦權，
俾與檢察官或自訴人立於平等之地位，而受法院公平之審判，法院於訴訟程序之進行
，對於此項辯護權之實踐，自不得恣意漠視，否則即不足以維護訴訟上之程序正義。
又每一被告最多可選任三位辯護人；被告有數辯護人者，送達文書應分別為之；審判
期日應通知辯護人到場，刑事訴訟法第二十八條、第三十二條、第二百七十一條第一
項規定甚明。本件上訴人乙○○除於八十九年一月五日選任吳麒律師為原審之辯護人
外，另於同年四月十三日原審受命法官調查時，再選任黃怡騰律師為辯護人，黃怡騰
律師並於同年五月二十六日聲請閱卷，有刑事委任狀二紙及台灣高等法院律師電話傳
真聲請閱卷單一紙附卷可稽（見原審更(一)卷第六七、一二四、一七七頁）。原審於八
十九年五月三十日指定同年六月十四日為審判期日，自應依法通知上訴人乙○○選任
之二位辯護人，乃原審竟僅通知吳麒律師，而未通知黃怡騰律師，致黃怡騰律師未能
於審判期日到場為上訴人乙○○辯護，揆之首揭說明，其踐行之訴訟程序自屬違背法
令。上訴人乙○○上訴意旨執以指摘原判決不當，非無理由，應認此部分仍有發回更
審之原因。
二、駁回部分：
按刑事訴訟法第三百七十七條規定：上訴於第三審法院，非以判決違背法令為理由，
不得為之。是提起第三審上訴，應以原判決違背法令為理由，係屬法定要件。如果上
訴理由狀並未依據卷內訴訟資料，具體指摘原判決不適用何種法則或如何適用不當，
或所指摘原判決違法情事，顯與法律規定得為第三審上訴理由之違法情形，不相適合
時，均應認其上訴為違背法律上之程式，予以駁回。本件上訴人丙○私運管制物品進
口部分上訴意旨略稱：其係被人利用，所得酬勞不多，且行為後已坦承犯罪，又久病
纏身，請改處較輕之刑，給予自新機會等語。上訴人甲○○私運管制物品進口、非法
運輸化學合成麻醉藥品部分上訴意旨略稱：(一)其以為乙○○是走私海蜇皮，不知還有
夾藏毒品，純係被人利用之工具，其供承以前幫乙○○開車二次，第一次代價三十萬
元，第二次十五萬元，是指走私海蜇皮等私貨，並不是指毒品，倘二人有運輸毒品之
犯意聯絡，由其開車即可，何必再找林紀文租車？況乙○○在調查及偵查中亦供稱甲
○○不知情，原審不察，就超越其所知之範圍論以共犯，適用法則顯有不當。(二)原審
未深究調查局有無違反通信監察情事，亦未依其聲請調查電話通聯情形，即認其行動
電話係供本件犯罪之用，有調查未盡之違法。又調查筆錄上記載十四時二十五分拘提
，報告書上記載十七時十分至十九時為在途期間，是從十四時二十五分起至十七時十
分止，未見有何偵查作為，堪認係掩飾刑求；而錄影帶顯示下午六時四十分開始製作
筆錄，與報告書所載十九時抵達不符，且筆錄第七頁有部分是後來所加添，不無偽造
之嫌，原審未予查明，訴訟程序明顯違法。況依錄影帶所示，其於二十一時十四分被
帶離偵訊室，二十一時二十一分帶回，二十一時四十六分再被帶離，二十一時五十一
分帶回，此二段長達十二分鐘之時間，委任律師張至剛均未在場，足認其係被帶往他
處脅迫及恐嚇，原審僅憑調查局函及所附照片，認其所辯非屬實情，亦有違誤等語。
惟查原判決認定上訴人丙○共同私運管制物品進口逾公告數額之事實，已敘明係依憑
丙○於警訊及偵審中之自白，同案被告乙○○及泉宏八號漁船之船員郭瑞豐、黃登雄
、蔡俊煌、劉清是、蔡正號等人之供述，扣案之傳真紙一張、送貨單一本暨附卷之財
政部基隆關稅局鑑定函、漁船進出港申請書影本，為其所憑之證據。按刑之量定及緩
刑之宣告，係實體法上賦予法院得為自由裁量之事項，原審既已審酌丙○之犯罪動機
、犯罪後態度、所為危害不小等一切情狀，所處有期徒刑三年亦未逾越法定刑之範圍
，自不得任意指摘，以為第三審上訴之理由。丙○上訴意旨僅請求改處較輕之刑，給
予自新機會，並未依據卷內資料具體指摘原判決如何違法，自非適法之第三審上訴理
由。次查原判決認定上訴人甲○○共同非法運輸化學合成麻醉藥品及私運管制物品進
口逾公告數額之事實，已敘明係依憑甲○○於調查時供稱：「八十七年二月二十五日
上午九時許 (原判決誤載為中午) ，在遠東國際大飯店地下室咖啡店，乙○○告訴我
，毒品已到基隆。由於乙○○不會開車，所以由我負責駕車載乙○○至和泰公司接運
毒品。在前往和泰公司路上，乙○○曾表示，毒品可能運送至基隆保齡球館或基隆培
德路附近。毒品走私進基隆港前，只知道會藏放在和泰製冰廠」、「八十七年二月二
十五日中午，我載乙○○至和泰公司……將乙○○已拆開外包裝之藏有毒品之紙箱搬
至車廂後，為調查員及憲兵查獲」、「八十七年二月二十一日，乙○○曾打電話給我
，因其賭博輸了很多錢且在台不會開車，希望我幫他開車接運毒品，我因生意很忙新
店開張，且自己很想改過自新，不再從事接運毒品工作，故曾婉拒，但在乙○○一再
要求下，才同意參與」，以及於檢察官偵查中坦承其知道此次接運的是安非他命，核
與乙○○於調查、偵查中供述：「此次運輸毒品過程中，毒品進入台灣後，我找他（
指甲○○）幫忙負責在台駕車接運，他主要負責聽我指示幫我在製冰廠抽出做有記號
的夾藏毒品，並聽我的指示送至指定地點」、「事成之後，我會給他二十萬元至三十
萬元間的代價」等語相符，甲○○並供承八十五年、八十六年各代乙○○開車二次，
得報酬三十萬元、十五萬元等情。又乙○○租用和泰公司之冷藏庫後，因事忙由甲○
○處理，八十七年二月二十五日中午，乙○○等甲○○到後，才一起進入冷藏室將標
有記號之毒品取出等情，亦據證人游玉蘋於調查中及第一審證述甚詳，復有在甲○○
身上起出之香港國際漫遊電話一具及安非他命三十七袋扣案，暨法務部調查局檢驗通
知書、財政部基隆關稅局鑑定函附卷可稽，為其所憑之證據。卷查上訴人甲○○在檢
察官偵查中已供承「我本來只知是安非他命……被抓後開封才知有毒品海洛因」、「
（以前幫乙○○開車）有二次，亦是在和泰製冰廠『接應』。第一次給三十萬，第二
次給十五萬，這次他說做完後再給我」等情甚詳（見四○五一號偵查卷第十六、十七
頁），而走私毒品集團為求僥倖，犯罪手法極盡曲折隱秘之能事，眾所周知，乙○○
找甲○○開車運送，另由林紀文出面租車輾轉換手，並不違常情，原審不採乙○○所
為對甲○○有利之供述，係取捨證據之職權行使，亦無違法可言。甲○○上訴意旨第
一點，對原審採證職權之依法行使，任意指摘，自非適法之第三審上訴理由。又原審
並未以甲○○之電話通聯紀錄為證據，調查局如何對甲○○等犯嫌實施通信監察，於
原判決之論斷亦無影響，而乙○○、甲○○等人係以保密性較高之香港國際漫遊電話
互相聯絡，已據乙○○、甲○○一致供明（見四○五二號偵查卷第十三頁反面，四○
五一號偵查卷第十頁反面) ，原審未調查本案實施通信監察及甲○○之電話通聯情形
，不能指為違法。甲○○調查筆錄第七頁反面增載「在此之前，我並不知道該批毒品
數量，亦不知有海洛因毒品，僅知有安非他命」部分，經甲○○按捺指印於其上，且
與甲○○在檢察官偵查中之供述一致，顯不生偽造之問題。至甲○○辯稱其被調查員
威脅恐嚇、刑求逼供一節，原判決已說明經函調甲○○入所之病歷卡，其上記載「目
前健康情形良好、無外傷」，有台灣台北看守所函及病歷卡可參。又原審法院前審調
閱錄影帶勘驗結果，甲○○指調查員王生明向其恐嚇之時間約在晚間九點四十三分左
右，經將該錄影帶時間調至該時分，「九時四十二分五十四秒有三位不詳姓名者進入
（甲○○謂係檢察官），聲音均不清楚」，「約九時十一分張至剛律師進入偵訊室，
並交付委任狀給被告（指甲○○）簽署，約九點十四分十秒，被告及張律師離開座位
到外面，約十五分張律師又進入偵訊室被告並未進入約九時二十一分，被告被帶入偵
訊室並開始作筆錄，錄影帶聲音不清楚，約九點三十八分律師表示意見，約九時四十
分左右律師跟調查員走至門口，律師又馬上回座，約九時四十二分有三位不明人士進
入偵訊室，約九時四十三分律師跟三位人士說明，約九時四十六分三十秒左右，被告
被帶出偵訊房，約九時五十分左右，被告被帶入偵訊室，約九時五十四分，律師出偵
訊室立即又回來，約十時二十分左右，被告在閱覽筆錄，約十時三十二分左右，被告
被帶到門口照像……約十時三十六分左右偵訊完畢」，是偵訊時均有張至剛律師在場
，且張律師於原審證稱伊在場時並無刑求，而甲○○所指恐嚇情事，訊據證人王生明
供稱因張至剛律師以咳嗽等方式暗示甲○○不要回答，伊有告知律師，再有這樣動作
即請張律師出去等語，甲○○亦稱王生明是跟張律師吵起來，則王生明調查員既係與
律師起爭執，自非對甲○○有何恐嚇行為。而甲○○在二十一時十四分許被帶往記者
會現場，二十一時四十六分許二度到記者會場供拍照，有調查局函及所附照片二張可
按。且甲○○於檢察官偵查時供承「我本來只知是安非他命，後來到現場看到五個箱
子，他叫我搬上車，被抓後開封才知有毒品海洛因」，倘甲○○係不知情，因受調查
員威脅而為不實之自白，何以又在檢察官偵查時為相同之供述，是其所辯顯無足採（
見理由貳第三項）。而調查筆錄上記載十四時二十五分拘提，報告書上記載十七時十
分至十九時為在途期間，並不能證明甲○○曾遭刑求，錄影帶顯示下午六時四十分開
始製作筆錄，與報告書所載十九時抵達不符，對甲○○是否成罪及應負之刑責，亦無
影響。甲○○二次被帶離偵訊室，均係被帶往記者會現場，且時間甚短，原審已經查
明並敘述甚詳，甲○○上訴意旨第二點，對原審採證認事之職權行使，任意指摘，其
餘上訴意旨，徒憑個人意見，就不影響判決本旨之枝節問題，執詞爭辯，均非合法之
上訴理由。綜上所述，丙○、甲○○此部分上訴均違背法律上之程式，應予駁回。至
其二人違反中華民國船舶非經許可不得航行至大陸地區之規定部分，原判決係論以台
灣地區與大陸地區人民關係條例第八十條第一項之罪，核屬刑事訴訟法第三百七十六
條第一款所定不得上訴於第三審法院之案件。而丙○私運管制物品進口部分及甲○○
私運管制物品進口、非法運輸化學合成麻醉藥品部分之上訴不合法，應從程序上予以
駁回，關於違反台灣地區與大陸地區人民關係條例部分，自無從適用審判不可分原則
，併為實體上之審判，應一併駁回。
據上論結，應依刑事訴訟法第三百九十七條、第四百零一條、第三百九十五條前段，
判決如主文。
中      華      民      國    八十九    年      十      月      十一    日
                              最高法院刑事第九庭
                                  審判長法官  張  信  雄
                                        法官  賴  忠  星
                                        法官  張  清  埤
                                        法官  洪  清  江
                                        法官  蕭  仰  歸
      右正本證明與原本無異
                                              書  記  官
中      華      民      國    八十九    年      十      月     十八     日


司法院資訊處製作；財團法人民間司法改革基金會備份。
